【裁判字號】    95,台上,339
【裁判日期】    950119
【裁判案由】    偽造文書
【裁判全文】
最高法院刑事判決              九十五年度台上字第三三九號
    上訴人  甲○○
右上訴人因偽造文書案件，不服台灣高等法院高雄分院中華民國
九十二年六月十日第二審判決（九十一年度上訴字第一○七二號
，起訴案號：台灣屏東地方法院檢察署八十九年度偵字第七三一
號），提起上訴，本院判決如下：
    主  文
原判決撤銷，發回台灣高等法院高雄分院。
    理  由
本件原判決認定上訴人甲○○原身兼屏東縣竹田鄉履豐村「北極
殿」及「玄天上帝會」之管理人及代表人，並為「玄天上帝會」
所有台灣水泥、台灣紙業、台灣工礦及台灣農林等四家股份有限
公司股票之保管人。民國八十四年三月間「北極殿」信徒罷免上
訴人，改選利龍雄為新任管理人。上訴人遲至八十六年十二月間
，始將「北極殿」之不動產所有權狀、「履豐村玄天上帝會印」
一枚、「玄天上帝會」之重要文件及前開股票共三萬四千五百一
十五股等財產移交予新任之管理人利龍雄。上訴人明知已將「玄
天上帝會」之印鑑及股票移交予利龍雄，對「玄天上帝會」之股
東地位亦無任何權利可資主張。竟於八十八年七月間接獲台灣農
林股份有限公司（下稱農林公司）寄交股東「玄天上帝會」之股
票領取單時，意圖為自己不法之所有，在不詳地點偽刻「履豐村
玄天上帝會印」一枚，蓋用於該通知單之印鑑欄內，欲使農林公
司陷於錯誤，而持向農林公司領取配股，足生損害於「玄天上帝
會」之會員及農林公司分配股東新股之正確性。嗣因農林公司查
覺印鑑不符，經退回後，始為現任「北極殿」管理人利龍雄發覺
等情。因而維持第一審論處上訴人行使偽造私文書，足以生損害
於他人罪刑之判決，駁回上訴人在第二審之上訴。固非無見。
惟查：(一)、認定事實所憑之證據，須實際存在，就該案卷宗不難
考見者，始克當之。本件原判決以上訴人於偵查中坦承私刻玄天
上帝會之印章作為上訴人犯罪之證據。惟依卷內資料記載，上訴
人並未承認偽刻印章，僅稱「用另一顆印章（領取）」（見偵查
卷第九頁反面最後一行）。判決書內所記載之證據，與卷宗內筆
錄或文件之內容不相適合，自屬採證違法。(二)、證據雖已調查而
其內容尚未明瞭者，即與未經調查無異，如遽行判決，仍屬應於
審判期日調查之證據而未予調查。刑事被告固無為不利於己陳述
之義務，亦不負舉證責任，但有提出證據及指出有利之證明方法
以實施防禦之權利。此所以刑事訴訟法第九十六條規定「訊問被
告，應與以辯明犯罪嫌疑之機會；如有辯明，應命就其始末連續
陳述；其陳述有利之事實者，應命其指出證明之方法。」，第一
百六十一條之一規定「被告得就被訴事實指出有利之證明方法。
」。在被動方面，事實審法院於被告陳明有利於己之事實，固應
由其指出證明方法，俾能從事調查，被告不為指出，應命其指出
證明方法，使被告有辯明犯罪嫌疑之機會。在主動方面，貫徹
當事人對等原則，賦予被告得就其被訴事實，主動向法院指出有
利證明方法之權利，以維護被告之訴訟權益。本件上訴人一再辯
稱玄天上帝會共有三顆印章，其所使用其中一顆印章蓋用。如上
訴人辯解無訛，則該印章並非偽造，似不得宣告沒收。究竟上訴
人之辯解是否足採？非不得命上訴人提出上開印章，送請鑑定查
明是否係新偽刻之印章，抑或曾經長時間使用之舊印章，亦可命
上訴人舉出該印章曾經使用之場合或處所，予以調查。原審並未
命其指出證明方法，其所踐行之訴訟程序，難謂於法無違，併有
查證未盡之可議。(三)、原判決固以中央警察大學之「台灣紙業、
台灣工礦公司股票之切結書及委託書上『甲○○』之簽名筆跡與
玄天上帝會清算報告之『甲○○』簽名相符……」作為上訴人並
非上開股票之權利人之依據。但查二者一為硬筆書寫體，一為毛
筆之書法體，上訴人並一再指稱該切結書上之『甲○○』係證人
陳樹焜所書寫，卷內亦有陳樹焜同為書法體之乾燥稻谷儲蓄證書
，並經上訴人請求就該部分一併送請鑑定（見九十二年六月三日
書狀）。原審就該部分何以不併送鑑定，並未於判決內敘明理由
，亦屬理由欠備。以上或為上訴意旨所指摘，或為本院得依職權
調查之事項，應認原判決有發回更審之原因。又上訴人究於何時
何地以何種方法偽刻印章，原判決事實並未認定，案經發回宜併
注意及之。
據上論結, 應依刑事訴訟法第三百九十七條、第四百零一條，判
決如主文。
中    華    民    國  九十五  年    一    月   十九   日
                      最高法院刑事第四庭
                          審判長法官  吳  雄  銘
                                法官  池  啟  明
                                法官  劉  介  民
                                法官  郭  毓  洲
                                法官  韓  金  秀
      本件正本證明與原本無異
                                      書  記  官
中    華    民    國  九十五  年    一    月   二十   日
                                                ｍ


司法院資訊處製作；財團法人民間司法改革基金會備份。
